【裁判字號】    94,上易,408
【裁判日期】    950110
【裁判案由】    確認債權不存在
【裁判全文】
臺灣高等法院民事判決                 94年度上易字第408號
上  訴  人  陳正上（即輝揚工程行）
訴訟代理人  陳鼎正律師
複  代理人  劉純增律師
被  上訴人  甲○○
訴訟代理人  陳兆瑛律師
上列當事人間請求返還不當得利事件，上訴人對於中華民國94年
3 月28日臺灣桃園地方法院93年訴字第1314號第一審判決提起上
訴，本院於94年12月27日言詞辯論終結，判決如下：
    主  文
上訴駁回。
第二審訴訟費用由上訴人負擔。
    事實及理由
一、上訴人主張：
  (一)伊持有訴外人固信機械工程有限公司（下稱固信公司）所簽
    發如原判決附表一所示支票（下稱系爭本票），因系爭支票
    屆期經提示後均不獲付款，乃向台灣嘉義地方法院訴請固信
    公司給付新台幣（下同）1,414,716元， 及自如原判決附表
    一所示利息起算日起至清償日止，按週年利率6%計算之利息
    ，並已取得該院92年度嘉簡字第813號勝訴之確定判決。
  (二)被上訴人實際並未交付借款予固信公司而係以假債權方式，
    受讓固信公司對訴外人韓商三星綜建營造股份有限公司（下
    稱三星公司）之工程保留款債權，而受領清償11,386,014元
    ，致伊以台灣台北地方法院93年度執字第19604 號給付票款
    事件強制執行固信公司對第三人之工程保留款債權無結果，
    經核發債權憑證終結。
  (三)依民法第474第1項規定「稱消費借貸者，謂當事人一方移轉
    金錢或其他代替物之所有權於他方，而約定他方以種類、品
    質、數量相同之物返還之契約。」，被上訴人既無交付借款
    予固信公司之事實，渠等間借貸契約應為無效。又同法第11
    3條規定 「無效法律行為之當事人，於行為當時知其無效或
    可得而知者，應負回復原狀或損害賠償之責任。」 及第179
    條前段規定「無法律上原因而受利益，致他人受損害者，應
    返還其利益。」，被上訴人本於無效之借貸契約而受領固信
    公司之債權，自應負損害賠償責任或返還不當得利。
  (四)固信公司既未清償對伊所負欠之票款債務，復怠於向被上訴
    人請求損害賠償，伊為保全債權，依同法第242條前段 「債
    務人怠於行使其權利時，債權人因保全債權，得以自己之名
    義，行使其權利。」之規定，自得於債權範圍內代位固信公
    司向被上訴人請求。為此，求為判決：被上訴人應給付訴外
    人固信公司1,414,716元及自原判決附表一利息起算日起至
    清償日止，按週年利率6%計算之利息，並交由上訴人代為受
    領等語。
二、被上訴人則以：
  (一)訴外人固信公司於90年初因承攬高鐵基樁工程，亟須資金週
    轉，其負責人郭有城乃透過公司經理蘇泰源之介紹認識伊，
    並陸續向伊借款，惟借款金額越趨龐大，非伊所能出借，伊
    遂轉向柯建興、徐憲毅借款。
  (二)固信公司於約定清償期即91年9月屆至時， 卻以資金調度尚
    有困難為由，請求緩期一年清償，待其領取高鐵基樁工程之
    保留款後再為清償。其於91年9月21日結算借款時， 開立如
    原判決附表二所示總額4760萬元之遠期支票以為擔保，嗣其
    於92年1月15日與伊簽立債權讓與契約書， 將其對第三人之
    工程保留款債權讓與伊，以清償對伊債務，然經伊將債權讓
    與契約書提示予各該第三人，多數第三人以固信公司未完成
    工程施作或以工程尚有瑕疵為由，拒絕給付或剋扣保留款。
  (三)伊僅自訴外人三星公司受償10,724,765元、鵬飛工程股份有
    限公司（下稱鵬飛公司）受償2,998,120元， 在此無法順利
    受償情形下，伊為保障債權才於93年1月7日提示原判決附表
    二所示之支票，並因均未獲付款，而聲請台灣嘉義地方法院
    發給93年度促字第2665號支付命令，並經確定在案。伊與固
    信公司間確實有借貸關係，並交付借款與固信公司等語，資
    為抗辯。
三、本件原審對於上訴人之請求，為其敗訴之判決，上訴人聲明
    不服，提起上訴，上訴聲明：(一)原判決廢棄；(二)被上訴人應
    給付訴外人固信公司1,414,716元及自原判決附表一利息起
    算日起至清償日止，按週年利率6%計算之利息，並交由上訴
    人代為受領。被上訴人答辯聲明則求為判決駁回上訴。
四、上訴人主張訴外人固信公司積欠其票款債務，業已取得台灣
    嘉義地方法院92年度嘉簡字第813號勝訴之確定判決，並以
    此為執行名義聲請台灣台北地方法院93年度執字第19604號
    給付票款事件強制執行固信公司對第三人之工程保留款債權
    ，惟因第三人聲明異議，致執行無結果，而聲請核發債權憑
    證終結等情，有原審調取之台灣台北地方法院93年度執字第
    19 604號執行案卷可稽。又被上訴人抗辯其持有固信公司簽
    發如原判決附表二所示總額4760萬元之支票7紙，於93年1月
    7 日提示後均未獲付，乃聲請台灣嘉義地方法院准發93年度
    促字第2665號裁定命固信公司為給付，因固信公司未於法定
    期間聲明異議而於93年4月7日確定乙節，亦有被上訴人提出
    之支付命令裁定暨確定證明書可憑 （見原審卷第38-47頁）
    ，上述各節，自堪信為真實。
五、查被上訴人以訴外人固信公司負欠其債務，聲請嘉義地方法
    院准發93年度促字第2665號裁定命固信公司應給付被上訴人
    4760 萬元，及自93年1月10日起至清償日止，按週年利率5%
    計算之利息後，固信公司並未於法定期間提出異議而告確定
    乙節，已如前述；按依民事訴訟法第521條 「債務人對於支
    付命令未於法定期間提出異議者，支付命令與確定判決有同
    一之效力。」之規定，該確定之支付命令裁定即具有既判力
    ，可拘束被上訴人與固信公司。然上訴人非該確定裁定之當
    事人，為防止固信公司與被上訴人製造假債權，藉向法院聲
    請核發支付命令，讓其他債權人無從就該支付命令裁定提出
    異議之方式，輕易即能取得確定之裁定，而逃避真正債權人
    之追償，自應許債權人得提起他訴，為支付命令所表彰債權
    不存在之抗辯，以資救濟，是上訴人提起本訴，於法並無不
    合，合先敘明。
六、按民法第474第1項規定「稱消費借貸者，謂當事人一方移轉
    金錢或其他代替物之所有權於他方，而約定他方以種類、品
    質、數量相同之物返還之契約。」，是貸方須將金錢或其他
    代替物交付移轉予借方，消費借貸契約始足成立。經查，上
    訴人主張被上訴人提出資為借貸債權證明之原判決附表二所
    示支票，於92年1 月15日簽訂債權讓與書時均未屆發票日即
    清償期，固信公司何以願在發票日前以債權讓與方式清償被
    上訴人債務？且既未屆發票日，何來利息，債權讓與契約書
    卻載明負欠5000萬元借貸債務（含利息）？又原判決附表二
    所示之支票有部分於92年9月10日、92年12月5日屆發票日卻
    未提示，迄至93年1月7日始行提兌，豈非可疑？而三星公司
    於93年1月30日已清償11,386,014元， 何以被上訴人仍以債
    額4760萬元聲請核發支付命令？足徵被上訴人對固信公司間
    支付命令裁定所表彰之債權並不存在，因而否認被上訴人有
    交付借款予固信公司之事實。被上訴人則以其確實以現金支
    付，及商請柯建興、徐憲毅以匯款方式將借款出借予固信公
    司，因固信公司未依約清償，始開立原判決附表一所示支票
    以為擔保，嗣同意以工程款保留款債權讓與被上訴人之方式
    清償本件借款本息等情詞置辯。故本件爭點為：被上訴人與
    固信公司間是否有消費借貸關係？亦即被上訴人有無交付借
    款與固信公司？
七、查被上訴人確實於90年初起陸續借貸金錢予固信公司，又因
    固信公司請求貸予之金額非被上訴人能力所能負擔，被上訴
    人遂轉向柯建興、徐憲毅二人借貸； 91年9月清償期屆至時
    ，固信公司因不能清償，遂在91年9 月21日結算借款總額為
    4760萬元後，即簽發如原判決附表二所示之遠期支票以為擔
    保，且因固信公司主要還款來源為其承攬高鐵基樁工程保留
    款，故另於92年1月15日簽訂債權讓與契約書， 將其對鵬飛
    公司、理成營造工程股份有限公司、三星公司、韓商斗山重
    企業股份有限公司等工程保留款債權38,331,104元讓與被上
    訴人，以清償被上訴人借款本息等情，有卷附支票七張、債
    權讓與契約書可證（見原審卷第9-10、38-44頁）。 證人即
    固信公司經理蘇泰源證稱：「大概時間是在89年底90年初，
    當時是因為公司承攬三星營造的C280標工程及桃園南崁C215
    標的高鐵工程，所需要的資金較大，當時我介紹甲○○小姐
    與郭有城認識，當時郭有城是向甲○○商借1500萬，我印象
    中第1次好像交付300萬，是匯款到公司帳戶，因是由郭有城
    直接向甲○○接洽借款事宜，而我僅曾受郭有城之託於前往
    C215標工地時，順道至甲○○住處，拿2次現金，1次是拿60
    幾萬，1次是拿將近100萬，所以其餘借款之數目、交付之方
    式、清償與否我不清楚。」（見原審卷第96-97頁）。 及證
    人柯建興亦證稱：「我有一筆土地貸款金額約1500萬元左右
    ，另我本身之前是從事營造業時之積蓄約有2000多萬，我是
    借款給甲○○，依她的指示匯款至固信公司聯邦銀行嘉義分
    行，另少部分匯至萬泰銀行嘉義分行，事後與甲○○小姐結
    算之結果我的部分共匯付3680萬，匯款時間大約是在90年初
    到91年初左右，我與甲○○小姐約定借款期間是一年，但時
    間屆至後，郭有城並未清償，在91年9 月間郭有城答應以鵬
    飛、理成、三星、斗山之工程保留款為清償，因工程保留款
    大約要在92年9月間才會下來， 所以郭有城當日才會開遠期
    支票4760萬元給我。」 「91年9月去協調時郭有城就有談到
    保留款的事，我那時候就叫他寫讓與書出來，但因為當時工
    程尚未完成不能讓與，才在92年1 月15日由我及甲○○要求
    郭有城簽立讓與契約書。」「（郭有城開立4760萬元支票之
    原因？）是我、甲○○、徐憲毅三人實際匯出給固信公司的
    款項，並不包含利息。」（見原審卷第97-98頁）。 證人徐
    憲毅亦證稱：「我本身開設塗料公司，資金是我本身所有，
    我共借款給固信公司600萬元， 是依甲○○之指示將錢以匯
    款方式匯至固信公司聯邦銀行嘉義分行帳戶。」等語屬實（
    見原審卷第97-98頁）， 並有被上訴人提出部分匯款之申請
    書（或回條聯、通知單）、原判決附表二所示支票暨退票理
    由單、支付命令及確定證明書、借款匯票明細表等件為證（
    見原審卷第45-47、80-85頁、本院卷第57頁），及上訴人並
    不否認被上訴人提出之匯款單金額即有2700餘萬元（見本院
    卷第45-86頁）， 應認被上訴人與固信公司間存在借貸契約
    ，並已交付借款之事實，被上訴人受領固信公司轉讓之債權
    ，並無不當。上訴人雖主張：兩造借貸金額甚鉅，何以無任
    何書面及人保或物保云云，惟查借貸契約，以當事人合意為
    要件，並不以書面或保證人及抵押品為契約成立要件，故縱
    被上訴人與固信公司借貸之始雖無特別書面或擔保品，惟此
    並無礙本件借貸關係之成立，上訴人上開否認借款之抗辯，
    自不足採。次查，被上訴人所受讓之債權既屬固信公司對第
    三人之工程保留款，須俟工程驗收後保固期間屆滿工程無瑕
    疵或扣除工程瑕疵所造成之損失始得請求，並不確定實際可
    受清償數額，是被上訴人與固信公司間簽訂之債權讓與契約
    書第6條載明 「本契約第一條所列各讓與金額，若與債務人
    於債權清償期屆至後提出給付不符時，以實際提出金額以為
    清償讓與人和受讓人間借貸債務，就其不足清償部分，由雙
    方另行協議清償方式。」，本件被上訴人持上揭債權讓與契
    約書向債務人鵬飛公司等廠商請求給付工程保留款，僅受償
    部分債權，遂於93年1月7日將所持有固信公司簽發之如原判
    決附表二所示支票為付款之提示，嗣並聲請法院核發支付命
    令，乃保全債權之手段，其雖未扣除自三星公司受償之11,3
    86,014元及鵬飛工程股份有限公司受償之2,998,120元， 固
    有未當，惟被上訴人受領上揭款項既未逾其對固信公司之借
    款債權，且非在上訴人及固信公司其他債權人聲請強制執行
    之際受償，並無侵害上訴人或其他債權人利益，亦無不當得
    利情形。
八、綜上，上訴人主張並未交付借款予固信公司，因無法律上原
    因受償固信公司對訴外人三星公司之債權，應負賠償責任或
    返還所受利益， 依民法第242條、第113條、第179條前段，
    請求被上訴人應給付訴外人固信公司1,414,716元及自原判
    決附表一利息起算日起至清償日止，按週年利率6%計算之利
    息，並交由上訴人代為受領，為無理由，不應准許。原審為
    上訴人敗訴之判決，並駁回其假執行之聲請，經核並無違誤
    。上訴意旨，指摘原判決不當，求予廢棄改判，為無理由，
    應予駁回。
九、本件事證已臻明確，兩造其餘攻擊防禦方法，核與判決結果
    無影響，爰不一一論述，併此敘明。
十、據上論結，本件上訴為無理由，依民事訴訟法第449條第1項
    、第78條，判決如主文。
中    華    民    國    95    年    1     月    10    日
                  民事第三庭審判長法  官  劉勝吉
                                  法  官  張靜女
                                  法  官  藍文祥
正本係照原本作成。
不得上訴。
中    華    民    國    95    年    1     月    11    日
                                  書記官  李翠齡


司法院資訊處製作；財團法人民間司法改革基金會備份。
